【裁判字號】    90,判,162
【裁判日期】    900118
【裁判案由】    遺產稅
【裁判全文】
最  高  行  政  法  院  判  決                      九十年度判字第一六二號
    原      告  甲○○○
                丙 ○ ○
                丁 ○ ○
                乙 ○ ○
    被      告  財政部臺灣省南區國稅局
    代  表  人  許虞哲
右當事人間因遺產稅事件，原告不服行政院中華民國八十七年十月七日台八十七訴字
第四九三二七號再訴願決定，提起行政訴訟。本院判決如左：
    主  文
原告之訴駁回。
訴訟費用由原告負擔。
    事  實
緣原告之被繼承人吳鐘銘於民國八十三年八月五日死亡，原告甲○○○代表全體繼承
人於八十四年五月五日申報遺產稅，經被告核定遺產總額新臺幣（下同）二三九、三
五五、二五五元，遺產淨額二一二、三一四、○○五元，遺產稅額一○三、一七五、
八○三元。原告不服，就被繼承人死亡前未償債務及大允工業股份有限公司（下稱大
允公司）股權及投資額部分，申經復查結果，除准予追減股權及投資額一、二五五、
六五二元外，其餘未准變更。原告甲○○○嗣訴經財政部台財訴第00000000
號訴願決定，將原處分關於大允公司股權及投資額部分撤銷，由原處分機關另為適法
之處分，其餘訴願駁回。原告甲○○○就被繼承人死亡前未償債務部分，提起再訴願
，亦遭決定駁回，遂與其餘原告提起行政訴訟。茲摘敘兩造訴辯意旨於次：
原告起訴意旨及補充理由略謂：關於被繼承人對大允公司之債務，原告除曾提示被繼
承人簽發之三張本票外，大允公司於八十三年以後，歷年申報營利事業所得稅之資產
負債表，亦將該筆債權列於其他應收款科目。再訴願決定以本件借款期間為八十二度
年度，而大允公司辦理該年度營利事業所得稅結算申報時，所申報之資產負債表並無
該項應收款項之記載，而駁回原告之再訴願。惟查大允公司八十二年度所申報之資產
負債表，現金高達三○、七七四、三○三元，其中確已包括被繼承人所積欠款項三千
萬元，因大允公司會計人員疏忽，致分類歸屬錯誤，該項錯誤於會計師辦理大允公司
八十二年度財務簽證時已重新加以分類修正該資產負債表。大允公司為一典型家族企
業，係被繼承人一手創辦，因非公開發行股票公司，其財務會計制度不若上市、上櫃
公司健全，負責人偶有動用公司資金或墊款於公司情形，此種現象普遍存在於臺灣之
中小企業，尤其家族企業。該筆三千萬元之債務，即被繼承人以其私人土地提供公司
作為向臺南區中小企銀貸款四千八百萬元（設定最高限額抵押一億元）之保證，於貸
出後，部分轉借被繼承人以代償其子女在金融機構之貸款及其他用途。被繼承人亦開
立三張本票作為大允公司之債權憑證，被告於審查大允公司八十三年度營利事業所得
稅時，亦根據查核準則規定，將此筆應收款項列為應收關係人款項，並設算利息收入
，增列所得八二五、○○○元，此後年年設算利息所得。代償子女貸款部分，被告亦
於查核遺產稅時課徵贈與稅，原告亦於八十八年四月六日繳清遺產稅及贈與稅。上述
貸款，實際貸款人為被繼承人，借用大允公司名義而已（此為一般商場習慣，私人向
金融機關借貸額度不高，故均以公司名義行之），足見被繼承人積欠大允公司債務三
千萬元確實存在。再查，原告繳納稅款之來源，係出售遺產土地，買方代為繳納遺產
稅外，餘款存入買方設於臺南區中小企銀帳戶，該銀行按約定逕自買方帳戶扣除被繼
承人當初以大允公司名義之貸款，所剩尾款，悉數撥入繼承人之一乙○○戶內。臺南
區中小企銀為該遺產土地之主債權人應無庸置疑。該銀行為一股票上市公司，會計流
程、內部控制制度堪稱十分健全，可向該銀行函查貸款過程、資金流向、抵押品內容
、收回貸款等事實或發回被告運用公權力查明。被繼承人以大允公司名義向臺南區中
小企銀貸款四千八百萬元，被告於審理本件遺產稅時，查獲被繼承人以該貸款之一部
分用來償還其子女之負債，因而開徵贈與稅，此稅亦由土地承買人代為繳清，被告若
不承認該筆貸款事實，豈可課徵因該筆貸款而衍生之贈與稅？被繼承人貸得之款項，
依照銀行作業程序，須將款項撥入大允公司戶內，被繼承人為大允公司實際負責人，
渠自公司取走貸款，即成為對公司之負債。被繼承人於八十三年辭世，被告一方面從
高設算大允公司借款被繼承人之利息收入，另方面於申報遺產稅時，否准認列其借款
事實，相互矛盾，且有雙重課稅之嫌。被告答辯指出，借貸本票無抬頭、無日期，實
係搪塞之詞，本案應就事實內容查明。又政府現推行兩稅合一制，即在避免重複課稅
，被告卻背道而行，抹殺政府之美意。爰請判決撤銷再訴願、訴願決定及原處分等語
。
被告答辯意旨略謂：原告申報被繼承人吳鐘銘死亡前未償債務之扣除額計四八、○○
○、○○○元，包括向臺南市第四信用合作社貸款一八、○○○、○○○元及向大允
公司借款三○、○○○、○○○元。其中向大允公司借款部分，因原告僅提示被繼承
人開立但未載明受款人，金額各一○、○○○、○○○元之本票三紙，未具確實證明
，且未提示借貸款項之資金流程，被告否准認列，僅核認臺南市第四信用合作社貸款
一八、○○○、○○○元，並無不合。原告主張被繼承人確積欠大允公司債務三○、
○○○、○○○元云云，惟查原告所提示之三紙本票既未載明受款人，亦無到期日，
尚難認定確係被繼承人向大允公司借款之債務憑證。且大允公司於八十三年五月十六
日辦理八十二年度營利事業所得稅結算申報時，所申報之資產負債表，未記載系爭債
務為應收款項，該公司於距被繼承人死亡前一個月內始辦理更正資產負債表中有其他
應收款三○、○○○、○○○元。又經調閱大允公司帳簿，查得該公司七十九年至八
十二年並未設有股東往來科目，八十二年度總分類帳「其他應收款」科目記載借予股
東三○、○○○、○○○元係以現金支付。又查現金簿上雖填載八十二年十一月十五
日、十一月三十日、十二月一日分別借予股東各一○、○○○、○○○元，且八十二
年十一月三十日向股東借入一六、○○○、○○○元以支應上述股東借款，原告丙○
○於八十五年六月十四日於被告處所做之談話筆錄，允諾於八十五年六月三十日前提
示股東借款之相關資金資料，逾期未能提示。是以上述現金簿所載之鉅額借貸款項，
究係向何股東借款？貸放予何股東？其借貸款項之資金交付方式為何？皆未有相關證
明。再以大允公司八十二年度資本額為二○、○○○、○○○元，於短期內借予股查
資金高達三○、○○○、○○○元，顯與常情不合。另該公司股東為被繼承人及原告
等，是若以公司名義向股東借款以籌得足夠資金貸放予同公司他股東，亦有悖常情。
況大允公司雖更正八十二年度資產負債表其他應收款，惟同年度損益表並未列報該應
收款之利息收入，亦有矛盾之處。末查，被告就原告之復查主張，於八十六年一月二
十七日以南區國稅法字第八○○六六九四七號函請原告提示系爭未償債務之銀行資金
流程，皆未能提示。縱大允公司八十三年度營利事業所得稅核定有貸出款項利息三、
○四五、○○○元，惟於該公司當年度復查決定書亦載明該貸出款項是否確係貸予被
繼承人，自應由原告於申報遺產稅時舉證證明。是原告既未能就其主張有借貸事實負
資金之舉證責任，即未能證明大允公司八十二年度貸予股東三○、○○○、○○○元
與系爭未償債務之直接關連，被告否准認列，於法並無不合，原告之訴顯無理由，請
予駁回，以維稅政等語。
    理  由
按本件被告代表人業已更換，被告陳明由新代表人許虞哲承受訴訟，於法無違，應予
准許，合先明。次按「左列各款，應自遺產總額中扣除，免徵遺產稅：‧‧‧九、
被繼承人死亡前，未償之債務，具有確實證明者。」為行為時遺產及贈與稅法第十七
條第一第九款所明定。本件原告之被繼承人吳鐘銘於八十三年八月五日死亡，原告甲
○○○代表全體繼承人於八十四年五月五日申報遺產稅，列報被繼承人死亡前未償債
務之扣除額計向臺南市第四信用合作社貸款一八、○○○、○○○元及向大允公司借
款三○、○○○、○○○元。被告初查，未准認列對大允公司之未償債務三○、○○
○、○○○元。原告不服，以其已提示被繼承人向大允公司借款三千萬元之本票三紙
，且至八十三年八月四日止，大允公司帳上尚有應收關係人票款三千萬元。又依遺產
及贈與稅法施行細則第二十七條定之類推解釋，其尚有未償債務利息一、三一九、八
三七元云云。申經復查結果，以原告所提示之三紙本票既未載明受款人，亦無到期日
，依票據之性質雖非無效，惟尚難認定確係被繼承人向大允公司借款之債務憑證。且
大允公司於借款當時，依其帳載資料並無足額現金可供借貸，被告於八十六年一月二
十七日以南區國稅法字第八六○○六九四七號函請原告提示借貸款項之銀行資金流程
相關證明文件，惟未獲提供。系爭借款時間為八十二年十一月十五日、十一月三十日
、十二月一日，惟依大允公司於八十三年五月十六日辦理八十二年度營利事業所得稅
結算申報時，所申報之資產負債表，未記載系爭債務為應收款項，所稱核不足採。至
原告所稱利息債務部分，以本金部分既非屬實，則利息焉附，乃未准變更（另關於大
允公司之股權及投資額部分，業經訴願決定撤銷，非本件範圍）。原告不服，循序提
起行政訴訟，主張如事實欄所載。經查依行為時遺產及贈與稅法第十七條第一項第九
款規定，具有確實證明之未償債務始得自遺產總額扣除，是繼承人如不能提出確實證
明，即不得准其扣除。原告列報被繼承人對大允公司有三○、○○○、○○○元未償
債務，雖提出被繼承人開立發票日期分別為八十二年十一月十五日、十一月三十日、
十二月一日，金額各一○、○○○、○○○元之本票影本三紙附原處分卷，但上開本
票未載明受款人，尚難證明確係被繼承人向大允公司借款之債務憑證。且大允公司於
八十三年五月十六日辦理八十二年度營利事業所得稅結算申報時，所申報之資產負債
表，未記載系爭債務為應收款項，該公司於距被繼承人死亡前一個月內始辦理更正資
產負債表中有其他應收款三○、○○○、○○○元（另八十二年及八十一年十二月三
十一日資產負債表則列其他應收票據三○、○○○、○○○元）。又經被告調閱大允
公司帳簿，查得該公司七十九年至八十二年並未設有股東往來科目，八十二年度總分
類帳「其他應收款」科目記載借予股東三○、○○○、○○○元，係以現金支付。現
金簿上雖填載八十二年十一月十五日、十一月三十日、十二月一日分別借予股東各一
○、○○○、○○○元，惟現金帳內無足夠現金可供借與，而記載於八十二年十一月
三十日向股東借入一六、○○○、○○○元以支應上述股東借款，與原告所稱向臺南
中小企銀貸款轉借云云已有不符。而原告丙○○於八十五年六月十四日於被告處所做
之談話紀錄，允諾於八十五年六月三十日前提示股東借款之相關資金資料，逾期未能
提示，有大允公司之資產負債表、帳簿等影本及原告丙○○之談話紀錄附原處分卷可
稽。是以上述現金簿所載之鉅額借貸款項，究係向何股東借款？貸放予何股東？其借
貸款項之資金交付方式為何？皆未有相關證明。再以大允公司八十二年度資本額為二
○、○○○、○○○元，於短期內借予股東資金高達三○、○○○、○○○元，顯與
常情不合。且大允公司股東為被繼承人及其配偶甲○○○、長子吳芳宗（拋棄繼承）
、長媳林貞慧、次子丙○○、次媳黃麗珠、三子乙○○，亦有原處分卷附之繼承系統
表、大允公司股東名冊影本及戶籍謄本等影本附原處分卷足考，該公司顯係家族公司
。若該公司以公司名義向股東借款以籌得足夠資金貸放予同公司他股東，亦有悖常情
。況大允公司雖更正八十二年度資產負債表其他應收款，惟同年度損益表並未列報該
應收款之利息收入，亦有矛盾之處（原告稱該三○、○○○、○○○元借款係以被繼
承人土地為擔保，而以大允公司名義借款，轉借被繼承人，則向銀行貸款之利息，衡
情應向被繼承人收取）。再者，系爭借款每筆金額高達一○、○○○、○○○元，依
常情，應無以現金支付之理，復據原告所述，系爭借款係向臺南區中小企銀貸款撥入
大允公司戶內後轉借，所言如果屬實，則大允公司及被繼承人帳戶，應有資金往來資
料，原告迄未提出，自難採信，所請向臺南區中小企銀函查貸款過程、資金流向、抵
押品內容、收回貸款等情形，並無必要。綜上，大允公司之帳簿、報表等資料，尚不
能確實證明大允公司借款三○、○○○、○○○元與被繼承人。至八十三年度以後大
允公司之資產負債表均列有三○、○○○、○○○元借款債權，並經被告設算利息收
入課徵營利事業所得稅，微論大允公司所載貸與股東三○、○○○、○○○元，是否
貸與被繼承人不詳，已如前述，縱所載該筆借款係指貸與被繼承人，亦係設算利息收
入當否之另案問題，原告既未能提出確實證明被繼承人有該筆未償債務，自不得由遺
產總額內扣除。末查，原告指稱，被告於審理本件遺產稅時，查獲被繼承人以系爭貸
款之一部分用來償還其子女之負債，因而開徵贈與稅，即承認被繼承人有是項借款，
另方面則否認未償債款，無異重複課稅乙節。然查被告係以被繼承人吳鐘銘於七十九
年八月三十日向臺南市第四信用合作社貸款一八、○○○、○○○元，而於同日開立
支票將資金轉入其繼承人原告甲○○○三○○、○○○元，原告丙○○七、六○○、
○○○元，原告丁○○五○○、○○○元，次日代償其長子吳芳宗之貸款七、○○○
、○○○元，而核定應納贈與稅，並非認定被繼承人以系爭三○、○○○、○○○元
借款贈與，此觀再訴願卷附八十六年五月二十二日南區國稅法字第八六○三九○七七
號復查決定即明。又原告於八十八年五月十日所提出之臺南市中小企業銀行南臺分行
所出具證明書，核其內容仍不足據以證明大允公司貸與原告等被繼承人三○、○○○
、○○○元。原告所訴各節均非可採，被告否准系爭未償債務之認列，並無違誤，一
再訴願決定，遞予維持，俱無不合，原告起訴意旨，非有理由，應予駁回。
據上論結，本件原告之訴為無理由，爰依行政訴訟法施行法第二條、行政訴訟法第九
十八條第三項前段，判決如主文。
中    華    民    國      九十       年      一      月      十八       日
                    最 高 行 政 法 院  第 一 庭
                                審 判 長 法  官      黃  綠  星
                                         法  官      黃  合  文
                                         法  官      蔡  進  田
                                         法  官      黃  璽  君
                                         法  官      廖  宏  明
右  正  本  證  明  與  原  本  無  異
                                         法院書記官  邱  彰  德
中    華    民    國      九十       年      一      月      十八       日


司法院資訊處製作；財團法人民間司法改革基金會備份。
